【裁判字號】    97,台上,1826
【裁判日期】    970430
【裁判案由】    常業詐欺
【裁判全文】
最高法院刑事判決            九十七年度台上字第一八二六號
上   訴   人  甲○○
選 任辯護 人  王梵緒律師
              徐豐明律師
              陳文卿律師
上   訴   人  乙○○
              丙○○
              丁○○
              庚○○
上列四人共同
選 任辯護 人  徐豐明律師
              陳文卿律師
上   訴   人  戊○○
選 任辯護 人  何建宏律師
              徐豐明律師
              陳文卿律師
上   訴   人  己○○
選 任辯護 人  賴玉山律師
              邱佩芳律師
上列上訴人等因常業詐欺案件，不服台灣高等法院高雄分院中華
民國九十六年十月四日第二審判決（九十六年度上訴字第九三八
號，起訴案號：台灣高雄地方法院檢察署九十三年度偵字第二０
六五號、第二０一九五號），提起上訴，本院判決如下：
    主  文
原判決關於甲○○、乙○○、丙○○、丁○○、戊○○、庚○○
、己○○部分均撤銷，發回台灣高等法院高雄分院。
    理  由
原判決關於上訴人甲○○、乙○○、丙○○、丁○○、戊○○、
庚○○、己○○部分，認定上訴人等有如原判決事實欄所載之犯
行，因而撤銷第一審各該部分之科刑判決，改判論處上訴人等共
同犯常業詐欺取財罪刑（甲○○處有期徒刑六年六月；乙○○處
有期徒刑三年六月；丙○○、庚○○各處有期徒刑二年；丁○○
、戊○○各處有期徒刑二年六月；己○○處有期徒刑一年六月，
減為有期徒刑九月，緩刑三年，並向國庫支付新台幣三十萬元）
；固非無見。
惟查：（一）法院於審理案件時，為使法官憑其直接審理及言詞
審理中，就有關人員之陳述所獲得之態度證據形成正確之心證，
故於民國九十二年二月六日修正公布，同年九月一日施行之刑事
訴訟法，修訂第一百五十九條第一項為：「被告以外之人於審判
外之言詞或書面陳述，除法律有規定者外，不得作為證據」。原
判決理由說明採取證人江慶翔、林美宏、江卉如、蘇秀琴、林桂
蓮、黃秀霞、黃詠雪、賴素碧、盧玉華、劉怡娟、林嫈齡、蕭明
和、林繼華、孫慶良等人分別在法務部調查局南部地區機動工作
組（下稱南機組）及偵查中之供詞，為不利上訴人等之認定，惟
上開證詞，係屬被告以外之第三人在審判外之陳述，原判決未說
明如何符合法律例外規定而有證據能力，遽以該等證人於南機組
及偵查中之陳述為論罪之依據，自有理由不備之違法。（二）有
罪判決書應分別記載犯罪事實及理由，而事實一欄為判斷其適用
法令當否之準據，法院應將依職權認定與論罪科刑有關之事實翔
實記載，然後於理由內逐一說明其憑以認定之證據，使事實認定
與理由說明互相適合，方為合法；倘事實認定與理由說明不相一
致，按諸刑事訴訟法第三百七十九條第十四款規定，均屬判決理
由矛盾，當然為違背法令。原判決認定：己○○係銓澤實業有限
公司（下稱銓澤公司）負責人，未與甲○○、乙○○所經營之公
司有生意往來，竟意圖向金融機構以票據貼現詐取融資而與甲○
○、丁○○、乙○○、丙○○、庚○○等基於詐欺取財之犯意聯
絡，採相互對開內容不實之統一發票、支票之手法，或另由乙○
○提供蘇秀琴及林美宏名義之支票、丙○○提供黃秀霞及林桂蓮
名義之支票、江慶翔提供江卉如名義之支票，多次互相簽發如附
表（指原判決附表，下同）(一)所示之支票及統一發票予黎鴻企業
股份有限公司（下稱黎鴻公司）、蓮鴻實業股份有限公司（下稱
蓮鴻公司）、恭明化學工廠股份有限公司（下稱恭明公司）及恭
強實業股份有限公司（下稱恭強公司）、高番事業股份有限公司
（下稱高番公司）等五家公司，以虛增業績製造信用，再由上開
五家公司偽稱係交易所取得之統一發票、客票名義，分別持向華
南商業銀行、台灣土地銀行、第一商業銀行、中國國際商業銀行
（現為兆豐銀行）、台灣中小企業銀行、合作金庫、新竹商業銀
行、農民銀行及高雄區中小企業銀行（現為玉山商業銀行）等金
融行庫辦理票據貼現貸款（借款公司、發票人、日期、付款銀行
名稱、票面金額、放款銀行名稱詳如附表(一)之1.2.3.4.5.），致
使如附表(一)所示華南商業銀行等金融行庫陷於錯誤，陸續貸予款
項等情。理由說明：甲○○、乙○○、丙○○、丁○○、戊○○
、庚○○、己○○等以附表(一)所示之不實發票，虛增公司業績，
提高債信等語（見原判決正本第二十五頁）。惟依原判決附表(一)
之1.2.3.4.5.票據貼現融資資料中列載之「發票買受人」欄內，
似均無與己○○或其所經營之銓澤公司相互開立之發票或票據之
記載（見原判決正本第三十三頁至第五十一頁）；原判決事實之
認定前後矛盾，自有違法。復按有罪之判決書，對被告有利之證
據不採納者，應說明其理由，為刑事訴訟法第三百十條第二款所
明定；故有罪判決書對於被告有利之證據，如不加採納，必須說
明其不予採納之理由，否則即難謂無判決不備理由之違誤。原判
決認定己○○有原判決事實欄一之(一)所載之犯行；依其理由之說
明，無非以銓澤公司曾經開立支票，經恭明公司及黎鴻公司持向
銀行辦理票據貼現融資，嗣由銀行提示已經兌現，為不利己○○
之依據（見原判決正本第十三頁）。此為己○○所否認，並以其
所有交易均屬實在等語置辯。依卷內資料，甲○○在原審供稱：
伊與銓澤公司有實際交易，又伊持銓澤公司之支票前去貼現，伊
不知道己○○是否知情等語（見上訴字卷(二)第七二頁至第七三頁
）。且按有價證券係流通證券，何以銓澤公司之支票經黎鴻公司
之負責人及恭明公司之實際負責人甲○○提出銀行辦理票貼，即
認己○○與甲○○有詐欺之犯意聯絡及行為分擔？均非無疑。原
判決對上開甲○○所供有利己○○之證據，不予採取，未說明其
理由，有調查職責未盡及判決不備理由之違法。（三）原判決事
實認定：黎鴻公司、高番公司、恭明公司、恭強公司、隆中企業
股份有限公司（下稱隆中公司）、蓮鴻公司、銓澤公司、興眾實
業有限公司（下稱興眾公司）等皆係經營飼料、動物膠販售之事
業，並以甲○○為主，共同從事玉米、魚粉、乳清粉等飼料進口
加工產銷生意等情（見原判決正本第四頁）。惟事實欄一之(一)又
謂：「甲○○明知恭明、恭強公司並未從事玉米、魚粉、乳清粉
等飼料買賣，亦未與前述蓮鴻公司丁○○、高番公司乙○○、隆
中公司丙○○、興眾公司庚○○、銓澤公司己○○及蘇秀琴、黃
秀霞、江慶翔、林美宏、江卉如等有生意往來」；事實欄一之(二)
另謂：「甲○○、乙○○、黃詠雪、丁○○明知恭明公司、恭強
公司係產製明膠及以外銷為主，與黎鴻公司從事之飼料進口轉銷
生意，並無營業往來與交易事實」（見原判決正本第四頁(一)及第
五頁(二)）。究竟恭明公司、恭強公司有無經營玉米、魚粉、乳清
粉等飼料進口加工產銷生意？原判決關於此部分之事實認定前後
矛盾。再原判決事實欄一之(二)記載上訴人等假藉進口名義申請開
發信用狀，詐取金融機構融資部分，共詐得如附表(二)所示開狀銀
行所給予之融資墊款達新台幣（下同）一億六千六百十四萬四千
零七十元（見原判決正本第六頁）；於附表(二)並載明其退票之金
額合計一億六千六百十四萬四千零七十元等情（見原判決正本第
五十七頁）。惟依附表(二)所載，一億六千六百十四萬四千零七十
元係包括該附表所列銀行陳報黎鴻公司、蓮鴻公司及高番公司已
經兌現清償之部分，合計四千九百五十四萬零三百七十三元，則
原判決就上訴人等詐得之數額，事實之認定亦前後矛盾。再原判
決事實認定上訴人等七人之犯罪時間，係自甲○○於「八十七年
三月」間概括承受恭明、恭強公司之資產與債務時起，而以無實
際交易之票據，向金融機構以票據貼現詐取融資及假藉進口名義
申請開發信用狀，詐取金融機構融資等情（見原判決正本第四頁
第十行）。惟原判決理由則說明：「甲○○等八人（包括已判決
有罪確定之黃詠雪）自『八十四年起』，多次以開立不實之銷貨
發票作為會計憑證，並持無實際交易而取得之支票向金融機構以
票據貼現詐取融資，或假藉進口名義，並提供無實際交易而取得
之支票充作擔保，向銀行詐取開發信用狀貸款，而詐得金額高達
一億元之多」等語（見原判決正本第二十三頁）。似又認上訴人
等之犯罪時間係自八十四年間即開始。原判決上開事實之認定前
後齟齬，且與理由亦相互矛盾，自有違誤。以上或為上訴意旨所
指摘，或為本院得依職權調查之事項，應認原判決關於上訴人等
部分有撤銷發回更審之原因。另原判決其他有裁判上一罪關係部
分及敘明不另為無罪諭知部分，檢察官起訴指與前揭撤銷部分有
裁判上一罪關係，基於審判不可分原則，應一併發回。
據上論結，應依刑事訴訟法第三百九十七條、第四百零一條，判
決如主文。
中    華    民    國  九十七  年    四    月   三十   日
                      最高法院刑事第九庭
                          審判長法官  林  永  茂
                                法官  吳  昆  仁
                                法官  蘇  振  堂
                                法官  蕭  仰  歸
                                法官  何  菁  莪
      本件正本證明與原本無異
                                      書  記  官
中    華    民    國  九十七  年    五    月    八    日
                                                      Ｅ


司法院資訊處製作；財團法人民間司法改革基金會備份。
